【裁判字號】    98,上易,19
【裁判日期】    970312
【裁判案由】    竊盜
【裁判全文】
臺灣高等法院臺中分院刑事判決          98年度上易字第19號
上  訴  人  臺灣苗栗地方法院檢察署檢察官
被      告  甲○○
上列上訴人因被告竊盜案件，不服臺灣苗栗地方法院97年度易字
第745號中華民國 97年11月21日第一審判決（起訴案號：臺灣苗
栗地方法院檢察署97年度偵字第1216號），提起上訴，本院判決
如下：
    主  文
原判決撤銷。
甲○○竊盜，處有期徒刑陸月，如易科罰金，以新臺幣壹仟元折
算壹日。
    事  實
一、甲○○受僱於福駿營造有限公司（下稱福駿公司），擔任福
    駿公司向苗栗縣三義鄉公所標得「大安溪區第 4林班天然災
    害滑崩土石清淤工程」（下稱清淤工程）之工地負責人，清
    淤工程於民國 97年2月11日申報開工，甲○○明知工程標售
    之範圍包含清淤工程費及土石標售費，應依契約圖說所定範
    圍、高程、面積進行韋伯颱風所造成土石崩滑，經清運後暫
    堆置於農地之清淤作業，不得越界或挖取土地原有土石。竟
    意圖為自己不法之所有，利用在苗栗縣三義鄉○○○段 118
    地號丙○○所有，由乙○○所管理土地進行清淤工程之機會
    ，自97年3月2日起，以應地主要求整地為由，指示不知情之
    怪手司機張治秦、潘文祥、綽號「阿天」之男子及砂石車司
    機許文愷等人（張治秦、潘文祥、許文愷等人另經檢察署為
    不起訴處分）於清除地面上堆置之淤泥後，向下挖掘該農地
    之土石面積達407.14平方公尺及同段90地號國有土地面積達
    11.10平方公尺、同段 116地號國有土地面積達12.88平方公
    尺，挖掘之深度約 1公尺至1.5公尺，土石數量約1087.5 立
    方公尺。甲○○於每次挖掘後即指示不知情之砂石車司機將
    土石運往不詳處所及志昆實業有限公司（下稱志昆公司，即
    日泰砂石場）等處加工作成級配後伺機販售牟利。嗣於97年
    3月6日上午11時50分許，為警查獲在現場指揮之甲○○及作
    業中之張治秦、潘文祥、許文愷等人，並扣得挖土機 2部、
    車牌號碼7K-953號聯結車1部，及日泰砂石場出具之送貨單5
    張。
二、案經苗栗縣警察局苗栗分局移送臺灣苗栗地方法院檢察署偵
    查起訴。
    理  由
甲、證據能力部分：本案全部卷證所涵括之證據，公訴人、被告
    對證據能力均未異議，是後述所引用證據之證據能力均無疑
    義，合先敘明。
乙、得心證之理由：
一、訊據被告甲○○固不否認受僱於福駿公司，擔任福駿公司向
    苗栗縣三義鄉公所標得「大安溪區第 4林班天然災害滑崩土
    石清淤工程」之工地負責人，而在苗栗縣三義鄉○○○段第
    118 地號丙○○所有，由乙○○所管理土地進行清淤工程，
    並將清淤土石運往日泰砂石場等情，惟矢口否認有何竊盜犯
    行，辯稱：其僅係往下挖堆置於 118地號之清淤土石，又因
    地主要求將該土地回復至可耕作之狀態，且要墊高，伊始應
    地主要求挖起部分農田之表層土堆放於旁邊，以供回填墊高
    等語。
二、經查被告已於97年3月6日偵訊中坦承「（是何人叫你超挖農
    地？）沒有，是我自己決定的。」、「我們是先將地上堆置
    的土方清除後，才開始叫挖土機挖農地的土石，從3月2日開
    始挖，挖到今天為止」、「（你的意思是說竊取砂石是你個
    人行為嗎？）是。」，於 97年3月14日檢察官勘驗現場時坦
    承「（地主是否有要你們往下挖？）地主是要我整平，我們
    本來就不能往下挖，是地主要我把他的地整平，我們沒有把
    土石挖出去。」、「我承認有超挖，但超挖是為了填土，當
    天確實有將超挖的土石運往日泰，至於將農地土石外運的日
    期，因工程斷斷續續，我要回去再查看派車單」，於97年5
    月22日偵訊坦承「（97年4月14日〈應係97年3月14日〉履勘
    後訊問你，你說確實將農地土石外運的日期及數量要回去看
    派車單，是否有帶到庭上來？）沒有，我有回去找，．．
    ．裏面員工說都已經丟了。」、「（如果不能夠提出這部分
    的證據的話，是否以證人張永泉所講的盜挖面積來計算？）
    對。就以他講的為準。」，均有偵訊筆錄在卷可參，又依卷
    附現場照片所示，顯係刻意挖深以盜取土石，並非僅清除土
    地上堆置淤泥，此外被告犯行並有證人乙○○、張永泉、徐
    德雄、高秀蘭等人之證詞，及大安溪區第 4林班天然災害滑
    崩土石清淤工程工地會勘紀錄、現況點交紀錄、土地複丈成
    果圖、清淤工程契約書為佐，又證人即林務局新竹林區管理
    處（下稱林務局）巡山員吳聲煜於原審法院證稱：96年12月
    14日林務局將清淤土石點交予苗栗縣三義鄉公所時，伊有在
    場，當時118地號上除有堆置清淤土石外，尚有一些從118地
    號農田挖起來之表層土；因堆置清淤之土石，會先把農田上
    一些表層土挖起來放旁邊，等到清淤之土石移走後，再將表
    層土回填回去（見原審法院 97年11月7日審判筆錄第10頁）
    ，而上揭第 118地號土地管理人乙○○於原審亦證述：伊有
    要求林務局先把一部份表層土挖起來放旁邊，之後再放清淤
    之土石，該表層土是作為回填之用，所挖之深度應該有 1米
    深；96年12月14日點交時，伊有在場，當時先前挖起來之表
    層土還放在旁邊等語（見同上筆錄第13頁），惟此僅能證明
    林務局在118地號土地堆置清淤土石前，先有挖起一部分表
    層土，欲等候其上堆置之土石移除後，再將原表層土覆蓋回
    土地上，不能證明被告即無竊盜犯行，而三義鄉公所與福駿
    公司簽訂之清淤工程契約書第16條約定：福駿公司所清除之
    土石，若未逾越計畫高程0.5公尺、計畫斷面位置1.5公尺，
    即屬查驗合格。而所謂計畫高程乃縱的設計，計畫斷面位置
    乃橫的設計，即堆置清淤土石範圍內，縱面往下挖以不超過
    0.5公尺，橫面往下挖以不超過1.5公尺為限，均符合契約之
    約定等情，亦據證人即本件清淤工程監造廠商華韋工程顧問
    有限公司現場監工徐德雄於原審法院證述在案（見同上筆錄
    第7頁），然事實上本案土地係國有土地及魚潭段第118地號
    地號土地所有人丙○○所有，並非三義鄉公所所有，上述三
    義鄉公所與福駿公司之約定僅係為使施工順利，避免爭議，
    是設定相當之之誤差緩衝空間，並非允許被告可將該等土地
    之原有土石運出販賣，縱118地號土地管理人乙○○於原審
    證述：伊原本即要求林務局將清淤土石清走後，必須整地；
    伊並有要求承包商福駿公司幫伊整地，要將土地填高一點；
    承包商前來清運時，伊即向承包商表示表層土要挖起來，而
    挖起來之表層土並未載走，全部均放在土地旁邊，事後並全
    部回填於土地上；伊不認為有超挖，因伊同意承包商整地挖
    起表層土；目前伊土地已經填高了，並未受有損害等語（見
    同上筆錄第14、15頁），惟被告於本院準備程序供承該土地
    之原有土石，依當時行情，1立米價值約新臺幣3、4百元，
    而其等依約應清除者則為不值錢之砂石，有本院準備程序筆
    錄可參，被告挖取該等土地有價值之土石販賣之，再以無價
    值之淤積砂石回填並墊高地勢，最後上覆原表層土，事後如
    不挖深檢視，僅自土地外表觀之，並無法看出已遭盜挖，此
    與習見之盜賣土石回填垃圾案件，實屬手法雷同，本案土地
    管理人不明究裏，僅以清淤後土地地勢較原先高，且原表層
    土已回復，即誤認該土地土石未遭竊取，實屬誤解，本案不
    能以土地管理人乙○○之證述，即遽認被告未竊盜他人土石
    ，綜上，本案事證明確，被告所述顯係畏罪飾卸之詞，無可
    採信，應依法論罪科刑。
三、核被告所為，係犯刑法第320條第1項之竊盜罪，被告利用不
    知情之砂石車司機張治秦等人犯案，是為間接正犯，被告以
    一竊盜犯行竊取國有土地及丙○○土地，為同種想像競合犯
    ，爰從一重處斷，原審不查，致為被告無罪之判決，尚有未
    洽，檢察官上訴非無理由，應撤銷原審無罪判決，並審酌被
    告犯罪之動機、損害等一切情狀，量處如主文第2項之刑示
    懲，及諭知易科罰金之折算標準。
據上論結，應依刑事訴訟法第369條第1項前段、第364條、第29
9條第1項前段，刑法第320條第1項、第55條、第41條第1項，刑
法施行法第1條之1，判決如主文。
本案經檢察官丁○○到庭執行職務。
中    華    民    國    97    年    3     月    12    日
            刑事第一庭    審判長法  官  陳  紀  綱
                                法  官  陳  欣  安
                                法  官  姚  勳  昌
以上正本證明與原本無異。
不得上訴。
                                書記官  吳  宗  玲
中    華    民    國    98    年    3     月    12    日
中華民國刑法第320條
（普通竊盜罪、竊佔罪）
意圖為自己或第三人不法之所有，而竊取他人之動產者，為竊盜
罪，處 5 年以下有期徒刑、拘役或 5 百元以下罰金。

司法院資訊處製作；財團法人民間司法改革基金會備份。
